---
title: "Μέσος όρος και απόκλιση με ολοκληρώματα"
subtitle: "Από τις απλές συναρτήσεις στις πυκνότητες πιθανότητας"
author:
  - name: Kostas Maistrelis
    url: https://maistrelis.com
    orcid: 0000-0002-0851-2866
date: last-modified
lang: el
format:
  html:
    toc: true
    toc-title: "Περιεχόμενα"
    number-sections: false
    embed-resources: true
    html-math-method: mathml
    code-fold: true
    code-summary: "Κώδικας"
crossref:
  fig-title: "Εικόνα"
  fig-prefix: "Εικόνα"
  tbl-title: "Πίνακας"
  tbl-prefix: "Πίνακας"
execute:
  echo: true
---

Το κείμενο εξηγεί πώς υπολογίζουμε με ολοκληρώματα δύο βασικά περιγραφικά μέτρα:
τον **μέσο όρο** και τη **μέση απόλυτη απόκλιση**. Στο τέλος προσθέτει και τη
**διακύμανση**. Ξεκινάμε από απλές συναρτήσεις, όπου το ύψος της καμπύλης είναι
η τιμή. Μετά περνάμε στις πυκνότητες πιθανότητας, όπου το ύψος της καμπύλης είναι
βάρος.

**Τι χρειάζεται να ξέρεις:** τι είναι ο μέσος όρος μιας λίστας αριθμών, και τι
είναι ορισμένο ολοκλήρωμα (το εμβαδόν κάτω από μια καμπύλη), μαζί με τον
υπολογισμό του για απλά πολυώνυμα, π.χ. $\int_0^1 x^2\,dx = 1/3$. Δεν χρειάζονται
πιθανότητες ούτε R. Ο κώδικας είναι κρυμμένος και ανοίγει με το «Κώδικας», μόνο αν
θέλεις να δεις πώς βγήκε ένας αριθμός.

Συνοδευτικά κείμενα:

- [Ο διάμεσος](median.html): έχει δικές του ιδιαιτερότητες, γι' αυτό είναι χωριστά.
- [Η κανονική κατανομή σε διάστημα](normal_interval.html): τι αλλάζει όταν
  κρατάμε μόνο ένα κομμάτι της καμπύλης.

# Μέρος Α: απλές συναρτήσεις {.unnumbered}

## Μέσος όρος των τιμών μιας συνάρτησης

Όταν έχουμε $n$ αριθμούς $y_1, \dots, y_n$, ο μέσος όρος είναι

$$
\bar{y} = \frac{1}{n} \sum_{i=1}^{n} y_i
$$

Προσθέτουμε όλες τις τιμές και διαιρούμε με το πλήθος τους.

Τώρα ας πάρουμε μια συνάρτηση $h(x)$ σε ένα διάστημα $[a, b]$. Κάθε $x$ του
διαστήματος δίνει μια τιμή $y = h(x)$, και το ύψος της καμπύλης **είναι η τιμή**,
όπως σε κάθε γραφική παράσταση. Δεν έχουμε όμως πλέον $n$ μεμονωμένες τιμές.
Έχουμε άπειρες, μία για κάθε $x$. Πώς παίρνουμε τον μέσο όρο άπειρων τιμών;

### Από το άθροισμα στο ολοκλήρωμα

Ξεκινάμε από αυτό που ξέρουμε. Χωρίζουμε το $[a, b]$ σε $n$ ίσα κομμάτια,
παίρνουμε από ένα $x_i$ στο μέσο καθενός, και υπολογίζουμε τον συνηθισμένο μέσο
όρο των $n$ τιμών $h(x_i)$.

![Ο μέσος όρος $n$ ισαπεχουσών τιμών της $h(x) = x^2$ (κόκκινη γραμμή). Κάθε
τιμή είναι το ύψος ενός ορθογωνίου. Όσο μεγαλώνει το $n$, ο μέσος όρος
σταθεροποιείται στο $1/3$. (`function_values.R`)](values_riemann.png){#fig-riemann width=100% fig-alt="Τρία γραφήματα της καμπύλης h(x) = x² στο [0, 1], με 4, 10 και 50 ορθογώνια κάτω από την καμπύλη. Σε καθένα μια κόκκινη διακεκομμένη οριζόντια γραμμή δείχνει τον μέσο όρο των ύψεων των ορθογωνίων: 0.3281, 0.3325 και 0.3333."}

Στην @fig-riemann κάθε τιμή $h(x_i)$ είναι το ύψος ενός ορθογωνίου με πλάτος
$\Delta x = \frac{b-a}{n}$. Επειδή $\frac{1}{n} = \frac{\Delta x}{b - a}$, ο μέσος
όρος γράφεται:

$$
\bar{y}_n = \frac{1}{n} \sum_{i=1}^{n} h(x_i)
= \frac{1}{b - a} \underbrace{\sum_{i=1}^{n} h(x_i)\,\Delta x}_{\text{εμβαδόν ορθογωνίων}}
$$

Το άθροισμα είναι το συνολικό εμβαδόν των ορθογωνίων. Όσο μεγαλώνει το $n$, τα
ορθογώνια στενεύουν και γεμίζουν ακριβώς την περιοχή κάτω από την καμπύλη. Το
άθροισμα γίνεται **ολοκλήρωμα**, και αυτός είναι ακριβώς ο ορισμός του
ολοκληρώματος. Με $n = 4$ τιμές ο μέσος είναι 0.3281, με 10 είναι 0.3325, με 50
είναι ήδη 0.3333:

$$
\bar{y} = \frac{1}{b - a} \int_a^b h(x)\,dx
$$

| Διακριτές τιμές | Τιμές συνάρτησης |
|---|---|
| τιμή $y_i$ | τιμή $h(x)$ |
| άθροισμα $\sum$ | ολοκλήρωμα $\int_a^b \dots dx$ |
| διαίρεση με το πλήθος $n$ | διαίρεση με το μήκος $b - a$ |

```{r}
#| label: riemann
riemann_mean <- function(h, n) {
  xi <- (seq_len(n) - 0.5) / n     # τα μέσα των n κομματιών του [0, 1]
  mean(h(xi))
}
sapply(c(4, 10, 50, 1000), function(n) riemann_mean(function(x) x^2, n))
```

### Τρεις συναρτήσεις

Χρησιμοποιούμε τρεις αύξουσες συναρτήσεις στο $[0, 1]$: μια ευθεία, μια που
λυγίζει προς τα πάνω (**κυρτή**) και μια που λυγίζει προς τα κάτω (**κοίλη**).

```{r}
#| label: functions
a <- 0
b <- 1
h_lin <- function(x) 2 * x
h_cvx <- function(x) x^2
h_ccv <- function(x) 2 * x - x^2

mean_values <- function(h) integrate(h, a, b)$value / (b - a)

c(`2x` = mean_values(h_lin), `x²` = mean_values(h_cvx), `2x − x²` = mean_values(h_ccv))
```

Εδώ τα ολοκληρώματα βγαίνουν και με το χέρι:

$$
\int_0^1 2x\,dx = 1, \qquad \int_0^1 x^2\,dx = \frac{1}{3}, \qquad
\int_0^1 (2x - x^2)\,dx = 1 - \frac{1}{3} = \frac{2}{3}
$$

![Ο μέσος όρος των τιμών ως ορθογώνιο. Το ορθογώνιο με ύψος $\bar{y}$ (κόκκινο)
έχει ακριβώς το ίδιο εμβαδόν με την περιοχή κάτω από την καμπύλη (μπλε).
(`function_values.R`)](values_mean_all.png){#fig-mean-values width=100% fig-alt="Τρία γραφήματα, για τις h(x) = 2x, x² και 2x − x² στο [0, 1]. Σε καθένα η περιοχή κάτω από την καμπύλη είναι σκιασμένη μπλε, και ένα κόκκινο ορθογώνιο ύψους ȳ έχει το ίδιο εμβαδόν. Το ȳ είναι 1, 0.3333 και 0.6667."}

Η @fig-mean-values δείχνει τι σημαίνει ο τύπος γεωμετρικά. Αν πολλαπλασιάσουμε
και τις δύο πλευρές με $b - a$:

$$
\bar{y} \cdot (b - a) = \int_a^b h(x)\,dx
$$

Αριστερά είναι το εμβαδόν ενός ορθογωνίου με ύψος $\bar{y}$ και πλάτος $b - a$.
Δεξιά είναι το εμβαδόν κάτω από την καμπύλη. Ο μέσος όρος είναι λοιπόν το ύψος
στο οποίο πρέπει να «ισιώσει» η καμπύλη ώστε να κρατήσει το ίδιο εμβαδόν. Όσο
περισσεύει πάνω από την κόκκινη γραμμή, τόσο λείπει κάτω από αυτήν.

## Μέση απόλυτη απόκλιση των τιμών

Ο μέσος όρος λέει πού είναι το κέντρο των τιμών. Η **μέση απόλυτη απόκλιση** λέει
πόσο **απλωμένες** είναι γύρω από το κέντρο: πόσο απέχει, κατά μέσο όρο, μια τιμή
από το $\bar{y}$.

Η λογική είναι ακριβώς η ίδια με εκείνη του μέσου όρου. Στη θέση της ποσότητας
$h(x)$ βάζουμε την απόσταση $|h(x) - \bar{y}|$ και παίρνουμε τον μέσο όρο της:

$$
\text{ΜΑΑ} = \frac{1}{b - a} \int_a^b |h(x) - \bar{y}|\,dx
$$

Η **απόλυτη τιμή** είναι απαραίτητη. Χωρίς αυτήν, οι τιμές κάτω από το $\bar{y}$
δίνουν αρνητικές διαφορές, οι οποίες αναιρούν ακριβώς τις θετικές, και το
ολοκλήρωμα είναι **πάντα 0**:

```{r}
#| label: no-abs
ybar <- mean_values(h_lin)
integrate(function(x) h_lin(x) - ybar, a, b)$value        # χωρίς απόλυτη τιμή
integrate(function(x) abs(h_lin(x) - ybar), a, b)$value   # με απόλυτη τιμή
```

Αυτό δεν είναι σύμπτωση. Είναι ακριβώς αυτό που είδαμε στην
@fig-mean-values: ό,τι περισσεύει πάνω από το $\bar{y}$ ισούται με ό,τι λείπει
κάτω από αυτό.

### Η διαδικασία σε τέσσερα βήματα

![Μέση απόλυτη απόκλιση των τιμών της $h(x) = 2x$ βήμα-βήμα.
(`function_values.R`)](values_mad_steps_linear.png){#fig-mad-linear width=100% fig-alt="Τέσσερα γραφήματα για την h(x) = 2x. 1: η ευθεία και η οριζόντια γραμμή ȳ = 1, με βελάκια από δύο τιμές προς το ȳ. 2: η απόσταση |2x − 1| σε σχήμα V. 3: δύο πράσινα τρίγωνα ανάμεσα στην ευθεία και στο ȳ, με εμβαδόν 0.25 το καθένα. 4: ζώνη ȳ ± 0.5 γύρω από τη γραμμή ȳ."}

Η @fig-mad-linear δείχνει τον υπολογισμό για την $h(x) = 2x$, ένα βήμα σε κάθε
πάνελ:

**Βήμα 1: η συνάρτηση και ο μέσος όρος** (πάνω αριστερά). Η οριζόντια διακεκομμένη
γραμμή είναι το $\bar{y} = 1$. Τα πορτοκαλί βελάκια δείχνουν πόσο απέχουν από αυτό
δύο τιμές: η μία είναι κάτω από το $\bar{y}$, η άλλη πάνω.

**Βήμα 2: η απόσταση $|h(x) - \bar{y}|$** (πάνω δεξιά). Η αχνή διακεκομμένη γραμμή
είναι η $h(x) - \bar{y}$ πριν από την απόλυτη τιμή, και είναι αρνητική αριστερά.
Η απόλυτη τιμή «διπλώνει» το αρνητικό κομμάτι προς τα πάνω, και έτσι σχηματίζεται
το «V». Οι δύο τελείες είναι τα ίδια σημεία με τα βελάκια του βήματος 1.

**Βήμα 3: το εμβαδόν ανάμεσα στην καμπύλη και στο $\bar{y}$** (κάτω αριστερά).
Είναι το ίδιο εμβαδόν με εκείνο κάτω από το «V» του βήματος 2, απλώς ζωγραφισμένο
πάνω στην αρχική καμπύλη. Το κομμάτι κάτω από το $\bar{y}$ και το κομμάτι πάνω από
το $\bar{y}$ είναι **πάντα ίσα**. Είναι η ιδιότητα του μέσου όρου που είδαμε
μόλις.

**Βήμα 4: το αποτέλεσμα** (κάτω δεξιά). Διαιρούμε το εμβαδόν με το μήκος
$b - a$, όπως στον μέσο όρο. Η τιμή που βγαίνει είναι απόσταση στον άξονα $y$. Η
σκιασμένη ζώνη $\bar{y} \pm \text{ΜΑΑ}$ δείχνει πόσο απλώνονται «τυπικά» οι τιμές.

Για την ευθεία βγαίνει και με το χέρι. Τα δύο κομμάτια είναι τρίγωνα με βάση 0.5
και ύψος 1:

$$
\int_0^1 |2x - 1|\,dx = 2 \cdot \frac{0.5 \cdot 1}{2} = 0.5
$$

### Κυρτή και κοίλη

![Μέση απόλυτη απόκλιση των τιμών της $h(x) = x^2$.
(`function_values.R`)](values_mad_steps_convex.png){#fig-mad-convex width=100% fig-alt="Τέσσερα γραφήματα για την h(x) = x². 1: η καμπύλη και η οριζόντια γραμμή ȳ = 1/3. 2: η απόσταση |x² − 1/3|. 3: δύο πράσινα κομμάτια ανάμεσα στην καμπύλη και στο ȳ, ένα φαρδύ και χαμηλό αριστερά, ένα στενό και ψηλό δεξιά, με εμβαδόν 0.1283 το καθένα. 4: ζώνη ȳ ± 0.257."}

![Μέση απόλυτη απόκλιση των τιμών της $h(x) = 2x - x^2$.
(`function_values.R`)](values_mad_steps_concave.png){#fig-mad-concave width=100% fig-alt="Τέσσερα γραφήματα για την h(x) = 2x − x², ανάποδα από την x². 1: η καμπύλη και η οριζόντια γραμμή ȳ = 2/3. 2: η απόσταση |h(x) − 2/3|. 3: δύο πράσινα κομμάτια, ένα στενό και ψηλό αριστερά, ένα φαρδύ και χαμηλό δεξιά, με εμβαδόν 0.1283 το καθένα. 4: ζώνη ȳ ± 0.257."}

```{r}
#| label: mad-values
# rel.tol: μεγαλύτερη ακρίβεια, γιατί η |·| έχει «γωνία» στο σημείο όπου h(x) = ȳ
mad_values <- function(h) {
  ybar <- mean_values(h)
  integrate(function(x) abs(h(x) - ybar), a, b, rel.tol = 1e-10)$value / (b - a)
}
c(`2x` = mad_values(h_lin), `x²` = mad_values(h_cvx), `2x − x²` = mad_values(h_ccv),
  `4/(9√3)` = 4 / (9 * sqrt(3)))
```

Σύγκρινε το **βήμα 3** της @fig-mad-convex με εκείνο της @fig-mad-concave. Τα
πράσινα κομμάτια έχουν **ανάποδο σχήμα**, αλλά ακριβώς **το ίδιο εμβαδόν**
(0.1283 το καθένα). Γι' αυτό οι δύο συναρτήσεις έχουν την ίδια απόκλιση,
$4/(9\sqrt{3}) \approx 0.257$.

Ο λόγος είναι ότι $2x - x^2 = 1 - (1 - x)^2$. Η κοίλη είναι η κυρτή
αναποδογυρισμένη και καθρεφτισμένη. Παίρνει τις ίδιες τιμές με ανάποδη σειρά,
οπότε απλώνεται ακριβώς το ίδιο γύρω από τον μέσο της. Η απόκλιση μετράει **πόσο
απλωμένες** είναι οι τιμές, όχι **πού** βρίσκονται.

# Η μετάβαση: από την τιμή στο βάρος {.unnumbered}

## Το $\frac{1}{b-a}$ ήταν ήδη βάρος

Ξαναγράφουμε τον μέσο όρο των τιμών λίγο διαφορετικά, βάζοντας το $\frac{1}{b-a}$
**μέσα** στο ολοκλήρωμα:

$$
\bar{y} = \int_a^b h(x) \cdot \underbrace{\frac{1}{b - a}}_{\text{βάρος}}\,dx
$$

Τώρα διαβάζεται έτσι: κάθε τιμή $h(x)$ πολλαπλασιάζεται με ένα **βάρος**
$\frac{1}{b-a}$, και το βάρος είναι **ίδιο για όλα τα $x$**. Είναι ακριβώς το
$\frac{1}{n}$ του διακριτού μέσου όρου. Το συνολικό βάρος είναι 1:
$\int_a^b \frac{1}{b-a}\,dx = 1$.

Μια σταθερή συνάρτηση βάρους με συνολικό βάρος 1 είναι ήδη μια πυκνότητα πιθανότητας. Έχει και
όνομα: **ομοιόμορφη κατανομή** στο $[a, b]$. Ό,τι κάναμε στο Μέρος Α ήταν λοιπόν
ήδη στατιστική με πυκνότητα. Απλώς η πυκνότητα ήταν επίπεδη και «κρυβόταν» μέσα
στο $\frac{1}{b-a}$. Αν ο $X$ διαλέγεται τυχαία και ομοιόμορφα από το $[a, b]$,
τότε το $\bar{y}$ είναι ο μέσος όρος της τυχαίας τιμής $h(X)$.

Τι γίνεται αν τα βάρη **δεν** είναι ίσα; Αν κάποιες τιμές εμφανίζονται συχνότερα
από άλλες; Τότε το βάρος γίνεται μια συνάρτηση $f(x)$ που δεν είναι επίπεδη: μια
γενική **πυκνότητα πιθανότητας**.

![Από τα ίσα βάρη στην πυκνότητα. Σε όλα τα πάνελ η τιμή είναι η θέση στον άξονα
$x$ και το ύψος είναι το βάρος της. Το ▲ είναι ο μέσος όρος, το σημείο όπου
«ισορροπούν» τα βάρη. Το αχνό △ δείχνει πού ήταν με ίσα βάρη.
(`bridge_visual.R`)](bridge_weights.png){#fig-bridge width=100% fig-alt="Τρία γραφήματα βαρών στο [0, 6]. 1: επίπεδο βάρος 1/6 παντού, με τον μέσο όρο (κόκκινο τρίγωνο) στο 3. 2: έξι μπάρες με βάρη 11/36 έως 1/36 που μικραίνουν προς τα δεξιά, με τον μέσο στο 2.03. 3: μια ευθεία πυκνότητα που φθίνει από 1/3 στο 0 μέχρι 0 στο 6, με τον μέσο στο 2. Στα γραφήματα 2 και 3 ένα αχνό τρίγωνο δείχνει πού ήταν ο μέσος με ίσα βάρη."}

Η @fig-bridge δείχνει τη μετάβαση σε τρία βήματα, όλα στο $[0, 6]$:

1. **Ίσα βάρη** (αριστερά). Κάθε $x$ έχει το ίδιο βάρος $1/6$. Είναι η ομοιόμορφη
   κατανομή, δηλαδή η περίπτωση των απλών συναρτήσεων, σχεδιασμένη αυτή τη φορά ως
   **βάρος**. Ο μέσος όρος είναι στο κέντρο, στο 3.
2. **Άνισα βάρη, διακριτά** (μέση). Έξι τιμές, $0.5, 1.5, \dots, 5.5$, με βάρη
   $w_i$ που μικραίνουν προς τα δεξιά. Πρόκειται για τον γνωστό **σταθμισμένο μέσο όρο**,
   όπως σε έναν πίνακα συχνοτήτων ή σε βαθμούς με συντελεστές:
   $\mu = \sum x_i \cdot w_i$. Επειδή το μεγαλύτερο μέρος του βάρους είναι αριστερά, το
   σημείο ισορροπίας **μετακινείται** αριστερά, στο 2.03.
3. **Άνισα βάρη, συνεχή** (δεξιά). Οι μπάρες γίνονται μια συνεχής γραμμή, η
   πυκνότητα $f(x) = (6 - x)/18$. Το άθροισμα γίνεται ολοκλήρωμα:
   $\mu = \int x \cdot f(x)\,dx = 2$.

Οι μπάρες του μεσαίου πάνελ έχουν πλάτος 1 και ύψος ίσο με την $f$ στο μέσο τους.
Είναι δηλαδή τα ορθογώνια της @fig-riemann για αυτή την πυκνότητα. Γι' αυτό ο
μέσος τους (2.03) είναι ήδη πολύ κοντά στο ακριβές 2, και θα πλησίαζε κι άλλο με
στενότερες μπάρες.

Ο τρόπος υπολογισμού μένει ο ίδιος σε όλα τα πάνελ: τιμή επί βάρος, και άθροισμα
ή ολοκλήρωμα. Αυτό που αλλάζει είναι **το σχήμα του βάρους**, και αυτό μετακινεί
τον μέσο όρο.

```{r}
#| label: bridge
xi <- seq(0.5, 5.5, by = 1)
wi <- (12 - 2 * xi) / 36                       # 11/36, 9/36, ..., 1/36
f_dec <- function(x) (6 - x) / 18
c(`ίσα βάρη` = integrate(function(x) x / 6, 0, 6)$value,
  `Σ xᵢ·wᵢ` = sum(xi * wi),
  `∫ x·f(x) dx` = integrate(function(x) x * f_dec(x), 0, 6)$value)
```

## Προσοχή: αλλάζει ο ρόλος του άξονα $y$

Αυτό είναι το σημείο όπου μπερδεύεται κανείς πιο εύκολα:

| | Απλή συνάρτηση $h(x)$ | Πυκνότητα $f(x)$ |
|---|---|---|
| η **τιμή** είναι | το ύψος $h(x)$, στον άξονα $y$ | η θέση $x$, στον άξονα $x$ |
| το **βάρος** είναι | σταθερό, $\frac{1}{b-a}$ (δεν σχεδιάζεται) | το ύψος $f(x)$, στον άξονα $y$ |
| μέσος όρος | $\int h(x) \cdot \frac{1}{b-a}\,dx$ | $\int x \cdot f(x)\,dx$ |

Στην πυκνότητα **το ύψος της καμπύλης δεν είναι τιμή**. Γι' αυτό, όταν θέλουμε
την απόσταση από τον μέσο όρο, αφαιρούμε το $\mu$ από το **$x$**, όχι από το
$f(x)$. Το $f(x) - \mu$ απλώς θα κατέβαζε την καμπύλη προς τα κάτω και δεν θα
μετρούσε καμία απόσταση.

Μια ακόμη διευκρίνιση: το $f(x)$ **δεν είναι η πιθανότητα** να πάρει το $X$ την
τιμή $x$. Σε μια συνεχή κατανομή, η πιθανότητα μιας ακριβούς τιμής είναι 0. Η
πιθανότητα αφορά ένα διάστημα και είναι το εμβαδόν κάτω από την καμπύλη:

$$
P(u \le X \le v) = \int_u^v f(x)\,dx
$$

Γι' αυτό το ύψος $f(x)$ μπορεί ακόμη και να είναι μεγαλύτερο από 1, χωρίς
πρόβλημα. Σημασία έχει το συνολικό εμβαδόν, δηλαδή το συνολικό βάρος, να είναι
1.^[Κάθε πιθανότητα είναι από 0 έως 1, και η πιθανότητα του συνόλου όλων των
δυνατών αποτελεσμάτων είναι 1. Στη διακριτή περίπτωση αυτό εκφράζεται ως άθροισμα
πιθανοτήτων· στη συνεχή περίπτωση το αντίστοιχο είναι ολοκλήρωμα.]

Και οι δύο στήλες είναι περιπτώσεις του ίδιου τύπου:

$$
\int (\text{ποσότητα}) \cdot (\text{βάρος})\,dx
$$

Στις απλές συναρτήσεις η ποσότητα είναι $h(x)$ και το βάρος σταθερό (ομοιόμορφη
κατανομή). Στις πυκνότητες η ποσότητα είναι απλώς το $x$ και το βάρος είναι η $f(x)$.

# Μέρος Β: πυκνότητες πιθανότητας {.unnumbered}

## Η τυπική κανονική κατανομή

Μια συνάρτηση $f(x)$ είναι έγκυρη πυκνότητα αν $f(x) \ge 0$ και το συνολικό βάρος,
δηλαδή το εμβαδόν κάτω από την καμπύλη, είναι 1:

$$
\int_{-\infty}^{\infty} f(x)\,dx = 1
$$

Η πιο γνωστή πυκνότητα είναι η **τυπική κανονική κατανομή** $N(0, 1)$, η γνωστή
«καμπάνα»:

$$
f(x) = \frac{1}{\sqrt{2\pi}}\, e^{-x^2/2}
$$

```{r}
#| label: normal
f <- function(x) (1 / sqrt(2 * pi)) * exp(-x^2 / 2)

integrate(f, -Inf, Inf)$value                      # συνολικό βάρος
mu <- integrate(function(x) x * f(x), -Inf, Inf)$value
mu                                                  # μέσος όρος
```

Η `integrate()` της R υπολογίζει αριθμητικά ορισμένα ολοκληρώματα, ακόμα και με
όρια $\pm\infty$. Ο μέσος όρος είναι 0 (με ακρίβεια υπολογιστή), γιατί η καμπύλη
είναι συμμετρική γύρω από το 0. Τα βάρη αριστερά και δεξιά ισορροπούν.

## Μέση απόλυτη απόκλιση πυκνότητας

Ο τύπος είναι ο ίδιος με των απλών συναρτήσεων. Αλλάζουν μόνο η ποσότητα
(απόσταση του **$x$** από το $\mu$) και το βάρος ($f(x)$ αντί για $\frac{1}{b-a}$):

$$
\text{ΜΑΑ} = \int |x - \mu| \cdot f(x)\,dx
$$

![Μέση απόλυτη απόκλιση της $N(0, 1)$ βήμα-βήμα.
(`mad_visual.R`)](mad_steps_full.png){#fig-mad-normal width=100% fig-alt="Τέσσερα γραφήματα για την κανονική N(0, 1). 1: η καμπάνα με κάθετη γραμμή στον μέσο 0. 2: η απόσταση |x| σε σχήμα V, με αχνή την καμπάνα από πίσω μόνο για σύγκριση. 3: το γινόμενο |x|·f(x), δύο πράσινες καμπούρες με κορυφές στο ±1 και εμβαδόν 0.3989 η καθεμία. 4: κάθετη ζώνη μ ± 0.798 πάνω στην καμπάνα."}

Η @fig-mad-normal έχει τα ίδια τέσσερα βήματα με την @fig-mad-linear. Επειδή
όμως η τιμή είναι τώρα στον άξονα $x$, όλα είναι «γυρισμένα»:

**Βήμα 1: πυκνότητα και μέσος όρος** (πάνω αριστερά). Ο μέσος όρος είναι τώρα
**κάθετη** γραμμή, γιατί είναι θέση στον άξονα $x$.

**Βήμα 2: η απόσταση $|x - \mu|$** (πάνω δεξιά). Ένα «V» με κορυφή στο $\mu$. Αυτό
το πάνελ **δεν εξαρτάται από την κατανομή**, μόνο από το $\mu$. Είναι ο «χάρακας»
με τον οποίο μετράμε. Η αχνή μπλε καμπύλη από πίσω **δεν είναι μέρος της γραφικής
παράστασης**. Μπαίνει μόνο για σύγκριση, για να φαίνεται ποιες αποστάσεις θα έχουν
μεγάλο βάρος στο επόμενο βήμα.

**Βήμα 3: το γινόμενο $|x - \mu| \cdot f(x)$** (κάτω αριστερά). Εδώ το βάρος δεν
είναι σταθερό, οπότε πρέπει πράγματι να πολλαπλασιάσουμε. Το σχήμα με τις δύο
«καμπούρες» βγαίνει από τη σύγκριση του βήματος 2:

- κοντά στο $\mu$ το βάρος είναι μεγάλο αλλά η απόσταση σχεδόν 0,
- μακριά από το $\mu$ η απόσταση είναι μεγάλη αλλά το βάρος σχεδόν 0,
- στη μέση και τα δύο είναι «αρκετά» μεγάλα, και εκεί είναι οι κορυφές.

Το αριστερό και το δεξί μισό είναι πάλι **ίσα**, για τον ίδιο λόγο με πριν.

**Βήμα 4: το αποτέλεσμα** (κάτω δεξιά). Η απόκλιση είναι απόσταση στον άξονα $x$,
και η ζώνη $\mu \pm \text{ΜΑΑ}$ είναι τώρα **κάθετη**.

```{r}
#| label: mad-normal
mad_normal <- integrate(function(x) abs(x - mu) * f(x), -Inf, Inf)$value
c(mad = mad_normal, `√(2/π)` = sqrt(2 / pi))
```

## Μια δεύτερη πυκνότητα: το τρίγωνο

Για να φανεί ότι η μέθοδος δεν αφορά μόνο την κανονική, παίρνουμε μια **τριγωνική**
πυκνότητα: ισοσκελές τρίγωνο με κορυφή στο 0, από το $-1$ έως το $+1$.

$$
f(x) = 1 - |x|, \qquad -1 \le x \le 1
$$

Το εμβαδόν είναι βάση × ύψος / 2 $= 2 \cdot 1 / 2 = 1$, άρα είναι ήδη πυκνότητα.

![Μέση απόλυτη απόκλιση της τριγωνικής κατανομής.
(`mad_visual.R`)](mad_steps_triangle.png){#fig-mad-triangle width=100% fig-alt="Τέσσερα γραφήματα για την τριγωνική πυκνότητα 1 − |x| στο [−1, 1]. 1: το τρίγωνο με κάθετη γραμμή στον μέσο 0. 2: η απόσταση |x| σε σχήμα V, με αχνό το τρίγωνο από πίσω. 3: το γινόμενο |x|(1 − |x|), δύο πράσινες παραβολές με κορυφές στο ±0.5 και εμβαδόν 0.1667 η καθεμία. 4: κάθετη ζώνη μ ± 0.333."}

Σύγκρινε το **βήμα 2** με εκείνο της @fig-mad-normal. Το πορτοκαλί «V» είναι το
ίδιο, γιατί και οι δύο κατανομές έχουν $\mu = 0$. Αλλάζει μόνο το αχνό σχήμα από
πίσω, τρίγωνο αντί για καμπάνα. Η διαφορά των κατανομών εμφανίζεται στο **βήμα 3**,
όπου το γινόμενο $|x|(1 - |x|)$ δίνει δύο **παραβολές**. Εδώ το ολοκλήρωμα βγαίνει
και με το χέρι:

$$
\int_{-1}^{1} |x|\,(1 - |x|)\,dx = 2 \int_{0}^{1} (x - x^2)\,dx
= 2 \left( \frac{1}{2} - \frac{1}{3} \right) = \frac{1}{3}
$$

```{r}
#| label: mad-triangle
triangle <- function(x) pmax(1 - abs(x), 0)
mu_tri   <- integrate(function(x) x * triangle(x), -1, 1)$value
integrate(function(x) abs(x - mu_tri) * triangle(x), -1, 1)$value
```

# Επέκταση: διακύμανση {.unnumbered}

## Ίδιο μοτίβο, με τετράγωνο

Η **διακύμανση** μετράει κι αυτή πόσο απλωμένες είναι οι τιμές. Στη θέση της
απόλυτης τιμής χρησιμοποιεί το **τετράγωνο** της απόστασης:

$$
\text{απλή συνάρτηση: } \frac{1}{b-a} \int_a^b (h(x) - \bar{y})^2\,dx
\qquad\qquad
\text{πυκνότητα: } \sigma^2 = \int (x - \mu)^2 \cdot f(x)\,dx
$$

Το τετράγωνο κάνει κι αυτό όλες τις αποστάσεις θετικές, αλλά **δίνει πολύ μεγαλύτερο
βάρος στις μεγάλες**. Μια απόσταση 3 μετράει 9, ενώ μια απόσταση 0.5 μετράει 0.25. Επειδή το
αποτέλεσμα είναι σε «τετραγωνισμένες» μονάδες, παίρνουμε συνήθως τη ρίζα του, την
**τυπική απόκλιση** $\sigma = \sqrt{\sigma^2}$, για να γυρίσουμε στις μονάδες του $x$.

![Διακύμανση της $N(0, 1)$ βήμα-βήμα.
(`mad_visual.R`)](var_steps_full.png){#fig-var-normal width=100% fig-alt="Τέσσερα γραφήματα για τη διακύμανση της N(0, 1). 1: η καμπάνα με τον μέσο 0. 2: η παραβολή x², με αχνή την καμπάνα από πίσω. 3: το γινόμενο x²·f(x), δύο πράσινες καμπούρες με κορυφές στο ±√2 και εμβαδόν 0.5 η καθεμία. 4: διακύμανση 1 και τυπική απόκλιση σ = 1, με κάθετη ζώνη μ ± σ."}

Η @fig-var-normal έχει τα ίδια τέσσερα βήματα με την @fig-mad-normal:

- Στο **βήμα 2** το «V» γίνεται **παραβολή** $(x - \mu)^2$, που ανεβαίνει πολύ πιο
  απότομα μακριά από το $\mu$.
- Στο **βήμα 3** οι καμπούρες απομακρύνονται από το κέντρο, στο $\pm\sqrt{2}$
  αντί για $\pm 1$. Οι μακρινές τιμές μετράνε περισσότερο.
- Τα δύο μισά εδώ είναι ίσα **μόνο** επειδή η κανονική είναι συμμετρική. Στη
  διακύμανση αυτό δεν ισχύει γενικά. Το [συνοδευτικό κείμενο για το
  διάστημα](normal_interval.html) δείχνει μια περίπτωση στην οποία διαφέρουν.
- Στο **βήμα 4** η ζώνη είναι $\mu \pm \sigma$.

```{r}
#| label: variance
var_values <- function(h) {
  ybar <- mean_values(h)
  integrate(function(x) (h(x) - ybar)^2, a, b)$value / (b - a)
}
var_density <- function(dens, lo, hi) {
  m <- integrate(function(x) x * dens(x), lo, hi)$value
  integrate(function(x) (x - m)^2 * dens(x), lo, hi)$value
}
c(`2x` = var_values(h_lin), `x²` = var_values(h_cvx), `2x − x²` = var_values(h_ccv),
  `N(0, 1)` = var_density(f, -Inf, Inf), `τρίγωνο` = var_density(triangle, -1, 1))
```

Με το χέρι: για το $2x$ είναι $\int_0^1 (2x - 1)^2\,dx = 1/3$. Για το $x^2$ είναι
$\int_0^1 x^4\,dx - (1/3)^2 = 1/5 - 1/9 = 4/45$, και το ίδιο για το $2x - x^2$,
για τον ίδιο λόγο με την απόκλιση. Για το τρίγωνο είναι
$2\int_0^1 x^2(1 - x)\,dx = 1/6$.

## Γιατί η διακύμανση χρησιμοποιείται πιο συχνά

Η μέση απόλυτη απόκλιση είναι ευκολότερη στην ερμηνεία: είναι απλώς η μέση
απόσταση από τον μέσο όρο. Στην πράξη όμως η διακύμανση και η τυπική απόκλιση
χρησιμοποιούνται πολύ περισσότερο, για τρεις λόγους:

1. **Το τετράγωνο δεν έχει «γωνία».** Η $|x - \mu|$ σπάει απότομα στο $\mu$, ενώ η
   $(x - \mu)^2$ είναι ομαλή. Οι πράξεις γίνονται πιο εύκολες. Π.χ. αναπτύσσοντας
   το τετράγωνο προκύπτει ο σύντομος τύπος
   $\sigma^2 = \int x^2 f(x)\,dx - \mu^2$, που χρησιμοποιήσαμε παραπάνω για το $x^2$
   ($1/5 - 1/9$). Για την απόλυτη τιμή δεν υπάρχει αντίστοιχος τύπος, και πρέπει
   να σπάσουμε το ολοκλήρωμα στο σημείο όπου αλλάζει πρόσημο.
2. **Οι διακυμάνσεις προστίθενται.** Αν δύο τυχαία μεγέθη είναι ανεξάρτητα, η
   διακύμανση του αθροίσματός τους είναι το άθροισμα των διακυμάνσεών τους. Για τη
   μέση απόλυτη απόκλιση δεν ισχύει κάτι τέτοιο.
3. **Το $\sigma$ είναι η παράμετρος της κανονικής.** Η κανονική γράφεται
   $N(\mu, \sigma^2)$, και περίπου το 68% του βάρους της είναι στο $\mu \pm \sigma$ και
   το 95% στο $\mu \pm 2\sigma$.

Η μέση απόλυτη απόκλιση έχει ένα πλεονέκτημα: **επηρεάζεται λιγότερο από ακραίες
τιμές**, γιατί δεν τις υψώνει στο τετράγωνο. Για την κανονική τα δύο μέτρα είναι
ανάλογα: $\text{ΜΑΑ} = \sigma \sqrt{2/\pi} \approx 0.8\,\sigma$.

### Διακύμανση και τυπική απόκλιση: τι είναι τι

Τα δύο μεγέθη συνδέονται στενά, αλλά δεν είναι το ίδιο:

- Η **διακύμανση** είναι το $\sigma^2$: ο μέσος όρος των **τετραγώνων** των
  αποστάσεων από τον μέσο όρο. Μετριέται σε τετραγωνισμένες μονάδες.
- Η **τυπική απόκλιση** είναι το $\sigma = \sqrt{\sigma^2}$: η τετραγωνική ρίζα
  της διακύμανσης. Μετριέται στις ίδιες μονάδες με τις τιμές και εκφράζει μια
  τυπική απόσταση από τον μέσο όρο.

Για παράδειγμα, αν η διακύμανση είναι $\sigma^2 = 4$, η τυπική απόκλιση είναι
$\sigma = 2$. Στην $N(0, 1)$ και τα δύο έχουν αριθμητική τιμή 1, αλλά αυτό είναι
ειδική περίπτωση: το πρώτο είναι $\sigma^2 = 1$ και το δεύτερο $\sigma = 1$.

# Σύνοψη {.unnumbered}

Όλα τα μέτρα του κειμένου είναι **ένας** τύπος:

$$
\int (\text{ποσότητα}) \cdot (\text{βάρος})\,dx
$$

| Μέτρο | Ποσότητα | Απλή συνάρτηση (ομοιόμορφο βάρος $\frac{1}{b-a}$) | Πυκνότητα (βάρος $f(x)$) |
|---|---|---|---|
| Μέσος όρος | η τιμή | $h(x)$ | $x$ |
| Μέση απόλυτη απόκλιση | η απόσταση από τον μέσο | $\lvert h(x) - \bar{y} \rvert$ | $\lvert x - \mu \rvert$ |
| Διακύμανση | το τετράγωνο της απόστασης | $(h(x) - \bar{y})^2$ | $(x - \mu)^2$ |

```{r}
#| label: tbl-summary
#| tbl-cap: "Όλα τα αποτελέσματα του κειμένου, υπολογισμένα με ολοκληρώματα."
describe_values <- function(h) {
  c(mean_values(h), mad_values(h), var_values(h))
}
describe_density <- function(dens, lo, hi) {
  m <- integrate(function(x) x * dens(x), lo, hi)$value
  c(m, integrate(function(x) abs(x - m) * dens(x), lo, hi, rel.tol = 1e-10)$value,
    var_density(dens, lo, hi))
}
tab <- rbind(
  `h(x) = 2x στο [0, 1]`      = describe_values(h_lin),
  `h(x) = x² στο [0, 1]`      = describe_values(h_cvx),
  `h(x) = 2x − x² στο [0, 1]` = describe_values(h_ccv),
  `πυκνότητα N(0, 1)`         = describe_density(f, -Inf, Inf),
  `πυκνότητα τρίγωνο`         = describe_density(triangle, -1, 1)
)
colnames(tab) <- c("Μέσος όρος", "Μέση απόλυτη απόκλιση", "Διακύμανση")
knitr::kable(round(tab, 4))
```

# Ασκήσεις {.unnumbered}

Δοκίμασε πρώτα με το χέρι, και μετά άνοιξε τη λύση για να ελέγξεις.

**1. Μισές τιμές.** Υπολόγισε τον μέσο όρο και τη μέση απόλυτη απόκλιση των τιμών
της $h(x) = x$ στο $[0, 1]$. Σύγκρινε με το $2x$. Μπορείς να προβλέψεις το
αποτέλεσμα χωρίς ολοκλήρωμα;

::: {.callout-tip collapse="true"}
## Λύση

$\bar{y} = \int_0^1 x\,dx = 1/2$ και
$\text{ΜΑΑ} = \int_0^1 |x - 1/2|\,dx = 1/4$. Είναι ακριβώς τα **μισά** από το $2x$
(1 και 0.5). Όταν όλες οι τιμές μειώνονται στο μισό, το ίδιο συμβαίνει στο κέντρο
και σε κάθε απόσταση από αυτό. Η διακύμανση όμως γίνεται το **ένα τέταρτο** ($1/12$ αντί για $1/3$), γιατί
μετράει τετράγωνα αποστάσεων.
:::

**2. Μετατόπιση.** Τι γίνεται με τον μέσο όρο και την απόκλιση για το
$h(x) = 2x + 5$ στο $[0, 1]$;

::: {.callout-tip collapse="true"}
## Λύση

Ο μέσος όρος ανεβαίνει κατά 5 ($\bar{y} = 6$), αλλά η απόκλιση μένει **ίδια**
(0.5). Όλη η καμπύλη ανεβαίνει μαζί με την κόκκινη γραμμή, οπότε οι αποστάσεις από
αυτήν δεν αλλάζουν. Η απόκλιση μετράει **πόσο απλωμένες** είναι οι τιμές, όχι
**πού** βρίσκονται.
:::

**3. Πιο κυρτή.** Πρόβλεψε αν ο μέσος όρος των τιμών της $h(x) = x^3$ στο $[0, 1]$
θα είναι μεγαλύτερος ή μικρότερος από του $x^2$ ($1/3$). Μετά υπολόγισε τον μέσο
όρο και τη μέση απόλυτη απόκλιση.

::: {.callout-tip collapse="true"}
## Λύση

Το $x^3$ μένει χαμηλά ακόμα περισσότερο, οπότε ο μέσος είναι **μικρότερος**:
$\bar{y} = \int_0^1 x^3\,dx = 1/4$.

Για την απόκλιση, η καμπύλη περνάει το $\bar{y}$ στο $x_* = (1/4)^{1/3} \approx 0.630$.
Το κομμάτι κάτω από το $\bar{y}$ έχει εμβαδόν

$$
\int_0^{x_*} \left(\tfrac{1}{4} - x^3\right) dx = \frac{x_*}{4} - \frac{x_*^4}{4}
= \frac{x_*}{4}\left(1 - \frac{1}{4}\right) = \frac{3 x_*}{16}
$$

και, επειδή τα δύο κομμάτια είναι ίσα, $\text{ΜΑΑ} = 2 \cdot \frac{3 x_*}{16} =
\frac{3 x_*}{8} \approx 0.236$.

```{r}
#| label: ex3
c(mean = integrate(function(x) x^3, 0, 1)$value,
  mad  = integrate(function(x) abs(x^3 - 1/4), 0, 1, rel.tol = 1e-10)$value)
```
:::

**4. Ίδιος τύπος, άλλος ρόλος.** Η $f(x) = 2x$ στο $[0, 1]$ είναι έγκυρη
πυκνότητα; Αν ναι, υπολόγισε τον μέσο όρο της και σύγκρινέ τον με τον μέσο όρο των
**τιμών** της $h(x) = 2x$ (που είναι 1). Γιατί διαφέρουν;

::: {.callout-tip collapse="true"}
## Λύση

Είναι έγκυρη: $2x \ge 0$ και $\int_0^1 2x\,dx = 1$. Ο μέσος όρος της είναι

$$
\mu = \int_0^1 x \cdot 2x\,dx = \frac{2}{3}
$$

Διαφέρει από το 1 επειδή το «$2x$» παίζει **άλλον ρόλο**:

- ως **απλή συνάρτηση**, το $2x$ είναι η **τιμή**, από 0 έως 2, με ίσο βάρος. Ο
  μέσος είναι στη μέση, στο 1.
- ως **πυκνότητα**, το $2x$ είναι το **βάρος**, και οι τιμές είναι τα $x$ από 0 έως
  1. Επειδή το βάρος μεγαλώνει προς τα δεξιά, το σημείο ισορροπίας πάει δεξιά
  από το κέντρο 0.5, στο $2/3$.

Είναι ακριβώς η αλλαγή ρόλου του άξονα $y$ που είδαμε στη μετάβαση. Η διακύμανση
της πυκνότητας είναι $\int_0^1 x^2 \cdot 2x\,dx - (2/3)^2 = 1/2 - 4/9 = 1/18$.
:::

**5. Πόσο βάρος στη ζώνη.** Στην $N(0, 1)$, τι ποσοστό του βάρους βρίσκεται στη
ζώνη $\mu \pm \sigma$ και τι ποσοστό στη ζώνη $\mu \pm \text{ΜΑΑ}$; Χρειάζεται ένα
ολοκλήρωμα της πυκνότητας σε καθεμία.

::: {.callout-tip collapse="true"}
## Λύση

Το βάρος σε μια ζώνη είναι το εμβαδόν κάτω από την $f$ σε αυτή:

```{r}
#| label: ex5
c(`μ ± σ`   = integrate(f, -1, 1)$value,
  `μ ± ΜΑΑ` = integrate(f, -sqrt(2 / pi), sqrt(2 / pi))$value)
```

Περίπου 68% στο $\mu \pm \sigma$ και 58% στο $\mu \pm \text{ΜΑΑ}$. Η δεύτερη ζώνη είναι
στενότερη, γιατί $\text{ΜΑΑ} \approx 0.8\,\sigma$.
:::

# Γλωσσάρι {.unnumbered}

| Ελληνικά | Αγγλικά |
|---|---|
| ορισμένο ολοκλήρωμα | definite integral |
| τιμή | value |
| βάρος | weight |
| μέσος όρος | mean |
| σταθμισμένος μέσος όρος | weighted mean |
| μέση απόλυτη απόκλιση (ΜΑΑ) | mean absolute deviation (MAD) |
| διακύμανση | variance |
| τυπική απόκλιση | standard deviation |
| πυκνότητα πιθανότητας | probability density function (PDF) |
| κατανομή πιθανότητας | probability distribution |
| ομοιόμορφη κατανομή | uniform distribution |
| κανονική κατανομή | normal distribution |
| τυπική κανονική κατανομή | standard normal distribution |
| τριγωνική κατανομή | triangular distribution |

## Συντελεστές {.appendix}

Συγγραφή: [Kostas Maistrelis](https://maistrelis.com) (ORCID [0000-0002-0851-2866](https://orcid.org/0000-0002-0851-2866)). Το κείμενο, οι εικόνες και ο κώδικας R αναπτύχθηκαν σε
συνεργασία με το [Claude](https://www.anthropic.com/claude) της Anthropic.

Γλωσσική επιμέλεια: [Codex](https://openai.com/codex/) της OpenAI.

## Άδεια χρήσης {.appendix}

Το κείμενο και οι εικόνες διατίθενται με την άδεια
[Creative Commons Αναφορά Δημιουργού 4.0 (CC BY 4.0)](https://creativecommons.org/licenses/by/4.0/deed.el):
μπορείς να τα χρησιμοποιήσεις, να τα αλλάξεις και να τα μοιραστείς, αρκεί να
αναφέρεις την πηγή. Ο κώδικας (τα scripts R, το Makefile και τα κομμάτια κώδικα
του κειμένου) διατίθεται με την άδεια [MIT](https://opensource.org/license/mit).
