---
title: "Ο διάμεσος με ολοκληρώματα"
subtitle: "Συνοδευτικό του «Μέσος όρος και απόκλιση με ολοκληρώματα»"
author:
  - name: Kostas Maistrelis
    url: https://maistrelis.com
    orcid: 0000-0002-0851-2866
date: last-modified
lang: el
format:
  html:
    toc: true
    toc-title: "Περιεχόμενα"
    embed-resources: true
    html-math-method: mathml
    code-fold: true
    code-summary: "Κώδικας"
crossref:
  fig-title: "Εικόνα"
  fig-prefix: "Εικόνα"
execute:
  echo: true
---

Στο [κυρίως κείμενο](continuous_descriptive_stats.html), ο μέσος όρος και η
απόκλιση περιγράφονταν με **έναν** τύπο:
$\int (\text{ποσότητα}) \cdot (\text{βάρος})\,dx$.
Ο διάμεσος δεν ακολουθεί αυτό το μοτίβο. Δεν είναι μέσος όρος κάποιας ποσότητας,
αλλά **η τιμή που χωρίζει τα βάρη στη μέση**. Γι' αυτό τον εξετάζουμε χωριστά.

Η σειρά είναι η ίδια με το κυρίως κείμενο: πρώτα απλές συναρτήσεις, μετά
πυκνότητες.

## Διάμεσος των τιμών μιας συνάρτησης

Για $n$ αριθμούς, ο διάμεσος είναι η τιμή κάτω από την οποία βρίσκονται οι μισοί
αριθμοί και πάνω από την οποία βρίσκονται οι άλλοι μισοί. Για τις τιμές μιας
συνάρτησης $h(x)$ στο $[a, b]$,
το «μισοί» γίνεται «για το μισό μήκος του διαστήματος»:

> Διάμεσος είναι η τιμή $M$ για την οποία $h(x) \le M$ σε μήκος $\frac{b-a}{2}$
> του διαστήματος και $h(x) \ge M$ στο υπόλοιπο.

### Για αύξουσες συναρτήσεις: η τιμή στο μέσο

Αν η $h$ είναι **αύξουσα**, όσο προχωράμε προς τα δεξιά οι τιμές μεγαλώνουν. Οι
μικρότερες τιμές βρίσκονται λοιπόν στο αριστερό μισό του διαστήματος και οι
μεγαλύτερες στο δεξί. Άρα ο διάμεσος είναι απλώς η τιμή στο **μέσο** του
διαστήματος:

$$
M = h\!\left(\frac{a + b}{2}\right)
$$

Αυτή είναι η πρώτη ιδιαιτερότητα του διαμέσου. Στις μη μονότονες συναρτήσεις —π.χ.
σε ένα ημίτονο που ανεβοκατεβαίνει— οι μικρές τιμές σκορπίζονται σε πολλά κομμάτια του
διαστήματος, και ο υπολογισμός γίνεται πολύ πιο δύσκολος. Εδώ μένουμε σε αύξουσες.

```{r}
#| label: functions
a <- 0
b <- 1
h_lin <- function(x) 2 * x
h_cvx <- function(x) x^2
h_ccv <- function(x) 2 * x - x^2

mean_values   <- function(h) integrate(h, a, b)$value / (b - a)
median_values <- function(h) h((a + b) / 2)   # ισχύει επειδή η h είναι αύξουσα

sapply(list(`2x` = h_lin, `x²` = h_cvx, `2x − x²` = h_ccv),
       function(h) c(`μέσος` = mean_values(h), `διάμεσος` = median_values(h)))
```

![Μέσος όρος και διάμεσος των τιμών της $h(x) = 2x$. Αριστερά: ο μέσος όρος ως
ύψος ορθογωνίου ίσου εμβαδού. Δεξιά: ο διάμεσος ως η τιμή στο μέσο του
διαστήματος. (`function_values.R`)](values_mean_median_linear.png){#fig-med-linear width=100% fig-alt="Δύο γραφήματα για την h(x) = 2x στο [0, 1]. Αριστερά: ο μέσος όρος 1 ως ύψος ορθογωνίου ίσου εμβαδού. Δεξιά: το διάστημα χωρισμένο στη μέση στο x = 0.5, με τον διάμεσο M = h(0.5) = 1, που συμπίπτει με τον μέσο όρο."}

Στο δεξί πάνελ της @fig-med-linear το διάστημα $[a, b]$ χωρίζεται στη μέση πάνω
στον άξονα $x$, με μια μπλε και μια πορτοκαλί μπάρα. Επειδή η $h$ ανεβαίνει, το
μπλε μισό δίνει τις τιμές κάτω από το $M$ και το πορτοκαλί τις τιμές πάνω από το
$M$. Φαίνονται ως οι αντίστοιχες μπάρες στον άξονα $y$. Για την ευθεία, μέσος όρος
και διάμεσος **συμπίπτουν** ($= 1$), και οι δύο γραμμές πέφτουν η μία πάνω στην άλλη.

### Κυρτή και κοίλη: ο μέσος όρος ξεφεύγει

![Μέσος όρος και διάμεσος των τιμών της $h(x) = x^2$ (κυρτή).
(`function_values.R`)](values_mean_median_convex.png){#fig-med-convex width=100% fig-alt="Δύο γραφήματα για την h(x) = x² στο [0, 1]. Αριστερά: ο μέσος όρος 0.3333 ως ύψος ορθογωνίου ίσου εμβαδού. Δεξιά: ο διάμεσος M = h(0.5) = 0.25, πράσινη διακεκομμένη γραμμή, κάτω από τον μέσο όρο."}

![Μέσος όρος και διάμεσος των τιμών της $h(x) = 2x - x^2$ (κοίλη).
(`function_values.R`)](values_mean_median_concave.png){#fig-med-concave width=100% fig-alt="Δύο γραφήματα για την h(x) = 2x − x² στο [0, 1]. Αριστερά: ο μέσος όρος 0.6667 ως ύψος ορθογωνίου ίσου εμβαδού. Δεξιά: ο διάμεσος M = h(0.5) = 0.75, πράσινη διακεκομμένη γραμμή, πάνω από τον μέσο όρο."}

| Σχήμα | Παράδειγμα | Μέσος | Διάμεσος | Σχέση |
|---|---|---|---|---|
| ευθεία | $2x$ | 1 | 1 | μέσος **=** διάμεσος |
| κυρτή (λυγίζει πάνω) | $x^2$ | 1/3 | 1/4 | μέσος **>** διάμεσος |
| κοίλη (λυγίζει κάτω) | $2x - x^2$ | 2/3 | 3/4 | μέσος **<** διάμεσος |

Στην @fig-med-convex η καμπύλη μένει χαμηλά για πολύ καιρό και ανεβαίνει απότομα
στο τέλος. Λίγα $x$ κοντά στο 1 δίνουν πολύ μεγάλες τιμές. Ο **μέσος όρος** τις
λαμβάνει υπόψη με το πραγματικό τους μέγεθος, οπότε ανεβαίνει. Ο **διάμεσος**
κοιτάζει μόνο **πόσες** τιμές είναι πάνω και κάτω, όχι **πόσο μεγάλες** είναι,
οπότε δεν επηρεάζεται. Στην @fig-med-concave συμβαίνει το ανάποδο: λίγες πολύ
μικρές τιμές στην αρχή τραβάνε τον μέσο όρο προς τα κάτω.

Υπάρχει και ένας κομψός τρόπος να το δει κανείς. Ο διάμεσος των $x$ στο $[a, b]$
είναι το μέσο $\frac{a+b}{2}$, και ο μέσος όρος τους είναι επίσης το
$\frac{a+b}{2}$. Για αύξουσα $h$:

- ο **διάμεσος** των τιμών είναι πάντα $h(\text{μέσο})$,
- ο **μέσος όρος** των τιμών είναι $h(\text{μέσο})$ **μόνο** για ευθεία. Για κυρτή
  είναι μεγαλύτερος και για κοίλη μικρότερος.

Ο διάμεσος «περνάει μέσα» από μια αύξουσα συνάρτηση, ενώ ο μέσος όρος όχι.

## Διάμεσος μιας πυκνότητας

Στις πυκνότητες η τιμή είναι η θέση $x$ και το ύψος $f(x)$ είναι το βάρος (δες
τη μετάβαση στο [κυρίως κείμενο](continuous_descriptive_stats.html)). Ο διάμεσος
$m$ είναι η θέση που χωρίζει το **συνολικό βάρος** στα δύο: 50% αριστερά, 50%
δεξιά.

$$
F(m) = \int_{-\infty}^{m} f(x)\,dx = 0.5
$$

Η $F$ λέγεται **αθροιστική συνάρτηση κατανομής**. Εδώ είναι η δεύτερη
ιδιαιτερότητα του διαμέσου: ο άγνωστος είναι το **άνω όριο** του ολοκληρώματος, όχι
το αποτέλεσμά του. Δεν αρκεί λοιπόν να υπολογίσουμε ένα ολοκλήρωμα. Πρέπει να
**ψάξουμε** το $m$ που κάνει την εξίσωση αληθή. Αυτό το κάνει η `uniroot()`: βρίσκει
πού μηδενίζεται η $F(m) - 0.5$.

```{r}
#| label: normal-median
f <- function(x) (1 / sqrt(2 * pi)) * exp(-x^2 / 2)

F <- function(m) integrate(f, -Inf, m)$value
m <- uniroot(function(m) F(m) - 0.5, interval = c(-5, 5), tol = 1e-10)$root
m
```

![Τυπική κανονική κατανομή. Ο διάμεσος (πράσινη διακεκομμένη) χωρίζει το εμβαδόν
σε δύο ίσα μισά: μπλε αριστερά, πορτοκαλί δεξιά. Ο μέσος όρος (κόκκινη) πέφτει στο
ίδιο σημείο.
(`normal_mean_median.R`)](normal_mean_median.png){#fig-med-normal width=90% fig-alt="Η καμπάνα της N(0, 1). Το εμβαδόν αριστερά του 0 είναι μπλε και δεξιά πορτοκαλί, 0.50 το καθένα. Μια κόκκινη και μια πράσινη διακεκομμένη γραμμή πέφτουν μαζί στο 0: ο μέσος όρος και ο διάμεσος συμπίπτουν."}

Στην @fig-med-normal η μπλε περιοχή είναι το ολοκλήρωμα $F(m)$: ακριβώς το μισό
βάρος. Επειδή η κανονική είναι συμμετρική, μέσος όρος και διάμεσος **συμπίπτουν**
στο 0, όπως στην ευθεία της @fig-med-linear.

### Μη συμμετρική: η κανονική σε διάστημα

Αν κρατήσουμε την κανονική καμπύλη μόνο στο $[-0.5, 2]$ (λεπτομέρειες στο
[συνοδευτικό κείμενο για το διάστημα](normal_interval.html)), η κατανομή παύει να είναι
συμμετρική. Κόβεται νωρίς αριστερά αλλά απλώνεται ως το 2 δεξιά.

```{r}
#| label: interval-median
lo <- -0.5
hi <- 2
Z <- integrate(f, lo, hi)$value
g <- function(x) f(x) / Z                       # κανονικοποιημένη πυκνότητα

mu_ab <- integrate(function(x) x * g(x), lo, hi)$value
m_ab  <- uniroot(function(m) integrate(g, lo, m)$value - 0.5,
                 interval = c(lo, hi), tol = 1e-10)$root
c(`μέσος` = mu_ab, `διάμεσος` = m_ab)
```

![Η κανονική στο $[-0.5, 2]$. Μπλε: το μισό βάρος $[a, m]$. Πορτοκαλί: το άλλο
μισό $[m, b]$. Ο μέσος όρος (κόκκινη) είναι δεξιότερα από τον διάμεσο (πράσινη).
(`normal_mean_median_interval.R`)](normal_mean_median_interval.png){#fig-med-interval width=90% fig-alt="Η κανονικοποιημένη κανονική g(x) στο [−0.5, 2], κομμένη απότομα στα δύο άκρα. Το εμβαδόν αριστερά του διαμέσου 0.366 είναι μπλε και δεξιά πορτοκαλί, 0.50 το καθένα. Ο μέσος όρος 0.446, κόκκινη γραμμή, είναι λίγο δεξιότερα από τον διάμεσο, πράσινη διακεκομμένη."}

Στην @fig-med-interval τα δύο χρωματιστά εμβαδά είναι ίσα, γιατί αυτός είναι ο
ορισμός του διαμέσου. Ο μέσος όρος όμως ($\approx `r round(mu_ab, 3)`$) είναι
δεξιότερα από τον διάμεσο ($\approx `r round(m_ab, 3)`$). Ο λόγος είναι ο ίδιος με
την κυρτή συνάρτηση: οι λίγες μακρινές τιμές στα δεξιά μετράνε στον μέσο όρο με
την απόστασή τους, ενώ στον διάμεσο μετράνε απλώς ως «μία ακόμα τιμή δεξιά».

## Σύνοψη

| | Απλή συνάρτηση (αύξουσα) | Πυκνότητα |
|---|---|---|
| ορισμός | $h(x) \le M$ στο μισό μήκος του $[a, b]$ | $\int_{-\infty}^{m} f(x)\,dx = 0.5$ |
| υπολογισμός | $M = h\!\left(\frac{a+b}{2}\right)$ | αναζήτηση με `uniroot()` |
| ίσος με τον μέσο όρο όταν | η $h$ είναι ευθεία | η $f$ είναι συμμετρική |

Γιατί ο διάμεσος είναι σε χωριστό κείμενο:

1. **Δεν είναι μέσος όρος κάποιας ποσότητας**, οπότε δεν χωράει στο
   $\int (\text{ποσότητα}) \cdot (\text{βάρος})\,dx$.
2. **Ο άγνωστος είναι όριο ολοκλήρωσης**, οπότε χρειάζεται αναζήτηση και όχι απλός
   υπολογισμός.
3. **Στις απλές συναρτήσεις απαιτεί μονοτονία**, αλλιώς γίνεται πολύπλοκος.

Η δύναμή του είναι ότι **δεν επηρεάζεται από το πόσο μακριά** είναι οι ακραίες
τιμές. Γι' αυτό, όταν ο μέσος όρος και ο διάμεσος διαφέρουν, η διαφορά τους δείχνει
προς τα πού «τραβάει» η κατανομή.

## Ασκήσεις

**1.** Υπολόγισε μέσο όρο και διάμεσο των τιμών της $h(x) = x^3$ στο $[0, 1]$. Ποιος
είναι μεγαλύτερος, και ταιριάζει με το ότι η $x^3$ είναι κυρτή;

::: {.callout-tip collapse="true"}
## Λύση

Μέσος $= \int_0^1 x^3\,dx = 1/4$, διάμεσος $= h(0.5) = 1/8$. Ο μέσος είναι
**μεγαλύτερος**, όπως σε κάθε κυρτή συνάρτηση. Η διαφορά είναι μάλιστα μεγαλύτερη
από εκείνη της $x^2$ ($1/3$ έναντι $1/4$), γιατί η $x^3$ λυγίζει ακόμη περισσότερο.
:::

**2.** Η $f(x) = 2x$ στο $[0, 1]$ είναι πυκνότητα με μέσο όρο $2/3$ (δες την
άσκηση 4 του [κυρίως κειμένου](continuous_descriptive_stats.html)). Βρες τον
διάμεσό της με το χέρι. Είναι πάνω ή κάτω από τον μέσο όρο;

::: {.callout-tip collapse="true"}
## Λύση

$F(m) = \int_0^m 2x\,dx = m^2 = 0.5$, άρα $m = 1/\sqrt{2} \approx 0.707$. Εδώ η
εξίσωση λύνεται με το χέρι, χωρίς `uniroot`. Ο διάμεσος είναι **πάνω** από τον μέσο
όρο ($0.667$). Υπάρχει λίγο βάρος κοντά στο 0 και πολύ βάρος κοντά στο 1, οπότε η
«ουρά» είναι αριστερά και τραβάει τον μέσο όρο προς τα εκεί.

```{r}
#| label: ex2
uniroot(function(m) integrate(function(x) 2 * x, 0, m)$value - 0.5, c(0, 1))$root
```
:::

## Συντελεστές {.appendix}

Συγγραφή: [Kostas Maistrelis](https://maistrelis.com) (ORCID [0000-0002-0851-2866](https://orcid.org/0000-0002-0851-2866)). Το κείμενο, οι εικόνες και ο κώδικας R αναπτύχθηκαν σε
συνεργασία με το [Claude](https://www.anthropic.com/claude) της Anthropic.

Γλωσσική επιμέλεια: [Codex](https://openai.com/codex/) της OpenAI.

## Άδεια χρήσης {.appendix}

Το κείμενο και οι εικόνες διατίθενται με την άδεια
[Creative Commons Αναφορά Δημιουργού 4.0 (CC BY 4.0)](https://creativecommons.org/licenses/by/4.0/deed.el):
μπορείς να τα χρησιμοποιήσεις, να τα αλλάξεις και να τα μοιραστείς, αρκεί να
αναφέρεις την πηγή. Ο κώδικας (τα scripts R, το Makefile και τα κομμάτια κώδικα
του κειμένου) διατίθεται με την άδεια [MIT](https://opensource.org/license/mit).
