---
title: "Η κανονική κατανομή σε διάστημα"
subtitle: "Συνοδευτικό του «Μέσος όρος και απόκλιση με ολοκληρώματα»"
author:
  - name: Kostas Maistrelis
    url: https://maistrelis.com
    orcid: 0000-0002-0851-2866
date: last-modified
lang: el
format:
  html:
    toc: true
    toc-title: "Περιεχόμενα"
    embed-resources: true
    html-math-method: mathml
    code-fold: true
    code-summary: "Κώδικας"
crossref:
  fig-title: "Εικόνα"
  fig-prefix: "Εικόνα"
execute:
  echo: true
---

Στο [κυρίως κείμενο](continuous_descriptive_stats.html) υπολογίσαμε μέσο όρο,
μέση απόλυτη απόκλιση και διακύμανση για την τυπική κανονική $N(0, 1)$ σε όλο τον
άξονα. Εδώ περιορίζουμε την ίδια καμπύλη **σε ένα μόνο τμήμα** του άξονα, το
$[a, b] = [-0.5,\ 2]$. Αυτό εισάγει μια νέα έννοια, την **κανονικοποίηση**, και
δίνει μια κατανομή που **δεν είναι συμμετρική**. Έτσι φαίνονται πράγματα που
στη συμμετρική κανονική κρύβονται.

## Κανονικοποίηση

Το συνολικό βάρος μιας πυκνότητας πρέπει να είναι 1. Αν κρατήσουμε την καμπύλη
μόνο στο $[a, b]$, το εμβαδόν της εκεί είναι **μικρότερο** από 1:

$$
Z = \int_a^b f(x)\,dx < 1
$$

Για να πάρουμε έγκυρη πυκνότητα, **διαιρούμε με το $Z$**. Όλα τα βάρη μεγαλώνουν
αναλογικά, ώστε το συνολικό βάρος να είναι ξανά 1:

$$
g(x) = \frac{f(x)}{Z}, \qquad \int_a^b g(x)\,dx = 1
$$

Είναι η ίδια ιδέα με το $\frac{1}{b-a}$ των απλών συναρτήσεων. Κι εκεί διαιρούσαμε
με το «συνολικό μέγεθος», ώστε το συνολικό βάρος να είναι 1.

```{r}
#| label: normalize
f <- function(x) (1 / sqrt(2 * pi)) * exp(-x^2 / 2)
a <- -0.5
b <- 2

Z <- integrate(f, a, b)$value
g <- function(x) f(x) / Z

c(Z = Z, `∫ g` = integrate(g, a, b)$value)
```

Από εδώ και πέρα όλοι οι τύποι του κυρίως κειμένου ισχύουν όπως είναι, με $g$ στη
θέση της $f$ και τα όρια $a, b$ στη θέση των $\pm\infty$.

## Μέσος όρος

$$
\mu = \int_a^b x \cdot g(x)\,dx
$$

```{r}
#| label: mean
mu <- integrate(function(x) x * g(x), a, b)$value
mu
```

Ο μέσος όρος **δεν είναι πια 0**. Η καμπύλη κόβεται στο $-0.5$ αριστερά αλλά
απλώνεται ως το 2 δεξιά, οπότε το σημείο ισορροπίας μετακινείται δεξιά. Για το πώς
συγκρίνεται με τον διάμεσο, δες το [συνοδευτικό κείμενο για τον διάμεσο](median.html).

## Μέση απόλυτη απόκλιση

$$
\text{ΜΑΑ} = \int_a^b |x - \mu| \cdot g(x)\,dx
$$

![Μέση απόλυτη απόκλιση της $N(0, 1)$ στο $[-0.5, 2]$.
(`mad_visual.R`)](mad_steps_interval.png){#fig-mad-interval width=100% fig-alt="Τέσσερα γραφήματα για την κανονική στο [−0.5, 2]. 1: η κομμένη καμπύλη g(x) με τον μέσο 0.446. 2: η απόσταση |x − μ| σε σχήμα V, αχνό έξω από το διάστημα. 3: δύο πράσινα κομμάτια με διαφορετικό σχήμα, ένα ψηλό και στενό αριστερά, ένα χαμηλό και φαρδύ δεξιά, με ίσο εμβαδόν 0.256. 4: κάθετη ζώνη μ ± 0.512."}

```{r}
#| label: mad
mad <- integrate(function(x) abs(x - mu) * g(x), a, b, rel.tol = 1e-10)$value
mad
```

Στην @fig-mad-interval, σε σύγκριση με την πλήρη κανονική του κυρίως κειμένου:

- Στο **βήμα 1** η καμπύλη έχει «σκαλοπάτια» στα άκρα $a$ και $b$. Εκεί κόβεται,
  και είναι ψηλότερη από την αρχική, λόγω της διαίρεσης με το $Z$.
- Στο **βήμα 2** το «V» είναι αχνό έξω από το $[a, b]$. Εκεί το βάρος είναι 0, οπότε
  αυτές οι αποστάσεις δεν μετράνε.
- Στο **βήμα 3** τα δύο πράσινα κομμάτια έχουν **εντελώς διαφορετικό σχήμα**: ένα
  ψηλό και στενό αριστερά, ένα χαμηλό και φαρδύ δεξιά. Έχουν όμως **ίσο εμβαδόν**.
  Η ιδιότητα ισορροπίας του μέσου όρου ισχύει για κάθε κατανομή, όχι μόνο για
  τις συμμετρικές.
- Στο **βήμα 4** η απόκλιση ($\approx `r round(mad, 3)`$) είναι μικρότερη από
  της πλήρους κανονικής ($\approx 0.798$). Οι τιμές περιορίζονται σε στενότερο
  διάστημα.

## Διακύμανση

$$
\sigma^2 = \int_a^b (x - \mu)^2 \cdot g(x)\,dx
$$

![Διακύμανση της $N(0, 1)$ στο $[-0.5, 2]$.
(`mad_visual.R`)](var_steps_interval.png){#fig-var-interval width=100% fig-alt="Τέσσερα γραφήματα για τη διακύμανση της κανονικής στο [−0.5, 2]. 1: η κομμένη καμπύλη g(x) με τον μέσο 0.446. 2: η παραβολή (x − μ)². 3: δύο πράσινα κομμάτια με άνισο εμβαδόν, 0.160 αριστερά και 0.217 δεξιά. 4: διακύμανση 0.377 και σ = 0.614, με κάθετη ζώνη μ ± σ."}

```{r}
#| label: variance
left  <- integrate(function(x) (x - mu)^2 * g(x), a, mu)$value
right <- integrate(function(x) (x - mu)^2 * g(x), mu, b)$value
c(`αριστερά` = left, `δεξιά` = right, `διακύμανση` = left + right,
  `σ` = sqrt(left + right))
```

Εδώ φαίνεται μια σημαντική διαφορά από την απόλυτη απόκλιση. Στο **βήμα 3** της
@fig-var-interval τα δύο μισά **δεν είναι ίσα** (αριστερά $\approx
`r round(left, 3)`$, δεξιά $\approx `r round(right, 3)`$). Ο μέσος όρος ισορροπεί
τις **απλές** αποστάσεις, όχι τα **τετράγωνά** τους. Η δεξιά πλευρά φτάνει πιο μακριά
από το $\mu$, και το τετράγωνο «φουσκώνει» αυτές τις μακρινές αποστάσεις. Στην πλήρη
κανονική τα μισά ήταν ίσα μόνο χάρη στη συμμετρία.

## Επαλήθευση με κλειστούς τύπους

Για την κανονική σε διάστημα υπάρχουν γνωστοί κλειστοί τύποι, με
$\varphi$ = `dnorm` και $\Phi$ = `pnorm`. Τα ολοκληρώματα συμφωνούν μαζί τους:

```{r}
#| label: check
Zc   <- pnorm(b) - pnorm(a)
mu_c <- (dnorm(a) - dnorm(b)) / Zc
var_c <- 1 + (a * dnorm(a) - b * dnorm(b)) / Zc - mu_c^2
mad_c <- 2 * (mu_c * (pnorm(mu_c) - pnorm(a)) - (dnorm(a) - dnorm(mu_c))) / Zc

rbind(`ολοκληρώματα` = c(mu, mad, left + right),
      `κλειστοί τύποι` = c(mu_c, mad_c, var_c)) |>
  `colnames<-`(c("μέσος", "απόλ. απόκλιση", "διακύμανση"))
```

## Ασκήσεις

**1.** Χωρίς να υπολογίσεις ολοκλήρωμα: ποιος είναι ο μέσος όρος της κανονικής στο
$[-1, 1]$; Μετά υπολόγισε το $Z$. Τι σημαίνει ο αριθμός που βγαίνει;

::: {.callout-tip collapse="true"}
## Λύση

Ο μέσος είναι **0**, γιατί το διάστημα είναι συμμετρικό γύρω από το 0 και η καμπύλη
επίσης. Το $Z = \int_{-1}^{1} f(x)\,dx \approx 0.683$ είναι το ποσοστό του βάρους
της κανονικής μέσα στο $\mu \pm \sigma$, το γνωστό «68%».
:::

**2.** Υπολόγισε τον μέσο όρο της κανονικής στο $[0, \infty)$ (τη «μισή» κανονική).
Σύγκρινέ τον με τη μέση απόλυτη απόκλιση της πλήρους $N(0, 1)$ από το κυρίως
κείμενο. Γιατί βγαίνουν ίσα;

::: {.callout-tip collapse="true"}
## Λύση

Εδώ $Z = 0.5$ και $g(x) = 2 f(x)$, οπότε

$$
\mu = \int_0^\infty x \cdot 2 f(x)\,dx = \sqrt{2/\pi} \approx 0.798
$$

Είναι ακριβώς η μέση απόλυτη απόκλιση της $N(0, 1)$. Ο λόγος είναι ότι
$\int |x| f(x)\,dx = 2 \int_0^\infty x f(x)\,dx$, επειδή η $|x| f(x)$ είναι
συμμετρική. Η μέση απόσταση από το 0 σε όλη την κανονική είναι η ίδια με τον μέσο
όρο του θετικού μισού.

```{r}
#| label: ex2
c(`μισή κανονική` = integrate(function(x) x * 2 * f(x), 0, Inf)$value,
  `√(2/π)` = sqrt(2 / pi))
```
:::

## Συντελεστές {.appendix}

Συγγραφή: [Kostas Maistrelis](https://maistrelis.com) (ORCID [0000-0002-0851-2866](https://orcid.org/0000-0002-0851-2866)). Το κείμενο, οι εικόνες και ο κώδικας R αναπτύχθηκαν σε
συνεργασία με το [Claude](https://www.anthropic.com/claude) της Anthropic.

Γλωσσική επιμέλεια: [Codex](https://openai.com/codex/) της OpenAI.

## Άδεια χρήσης {.appendix}

Το κείμενο και οι εικόνες διατίθενται με την άδεια
[Creative Commons Αναφορά Δημιουργού 4.0 (CC BY 4.0)](https://creativecommons.org/licenses/by/4.0/deed.el):
μπορείς να τα χρησιμοποιήσεις, να τα αλλάξεις και να τα μοιραστείς, αρκεί να
αναφέρεις την πηγή. Ο κώδικας (τα scripts R, το Makefile και τα κομμάτια κώδικα
του κειμένου) διατίθεται με την άδεια [MIT](https://opensource.org/license/mit).
